【裁判字號】    97,訴,60
【裁判日期】    980115
【裁判案由】    履行契約
【裁判全文】
臺灣花蓮地方法院民事判決                97年度訴字第60號
原      告  乙○○
訴訟代理人  李文平律師
            張照堂律師
被      告  聯統營造股份有限公司
法定代理人  甲○○
訴訟代理人  曾泰源律師
            陳舜銘律師
上列當事人間履行契約事件，本院於民國97年12月18日言詞辯論
終結，判決如下：
    主      文
原告之訴及假執行之聲請均駁回。
訴訟費用由原告負擔。
    事實及理由
壹、程序方面
    按訴狀送達後，原告不得將原訴變更或追加他訴，但擴張或
    減縮應受判決事項之聲明者，不在此限，民事訴訟法第255
    條第1項第3款定有明文。原告起訴聲明為請求被告給付新臺
    幣（下同）1,042,379元，嗣於民國97年11月18日具狀減縮
    請求金額為619,749元，核為減縮應受判決事項之聲明，依
    上開規定，應予准許。
貳、實體方面
一、原告主張：
(一)緣被告聯統營造股份有限公司之負責人為甲○○，其於88年
    間向訴外人臺灣士敏工程股份有限公司（下稱士敏公司）承
    攬臺灣水泥公司和平廠「黏土錘碎機房興建工程」及「機械
    工廠及備品倉庫」等工程（下稱系爭工程），因資金短缺乃
    將上開工程轉讓予原告施作，原告於施作期間士敏公司並要
    求追加及補數量不足工程，業經原告竣工並驗收完畢。惟因
    主體工程係被告與士敏公司訂約，致原告與士敏公司議價未
    果，乃請被告代原告與士敏公司議價，故雙方協議該議價金
    額如超出被告與原告協議定價的部分，則視為被告之負責人
    甲○○與士敏公司談判斡旋後應得之利潤，而被告須將和原
    告協議之定價交付予原告，此有兩造簽立之協議書與合作關
    係約明事項可證。
(二)依協議內容第1條「原承攬金額，甲方（即被告）同意以六
    百九十萬元交乙方（即原告）施工，其中應付牌照稅9﹪，
    繳足發票退營業稅5﹪，並於施工前支付甲方六十九萬元利
    潤。」、第3條「追加工程五百四十萬元部分，乙方在支付
    甲方10﹪計五十四萬元利潤，並交付牌照稅9﹪發票繳足退5
    ﹪」、第4條「追加工程內含安全衛生管理費四十萬元，其
    中二十萬元應退還甲方。」、第5條「本項追加工程，甲方
    與士敏公司議價超出五百四十萬元部分，均屬甲方所得，乙
    方不得異議。」，本件依雙方契約真意，應係原告委託被告
    代為領款後，被告將領得之款項，扣除相關費後，交付原告
    ，被告並非居於定作人地位，款項被告亦係代領，原告應給
    付被告扣除牌照稅9﹪，營業稅5﹪，且原告須於施工前先給
    付被告六十九萬元現金利潤，與承攬契約定作人應付錢給承
    攬人之情況完全相反。
(三)依最高法院94年度台上字第1860號判決意旨，本件無名契約
    就未約定之事項，仍得類推適用民法之相關規定。本件應探
    求當事人之真意，不得拘泥於所用之辭句，參酌兩造均非系
    爭工程之定作人，則本案並非承攬，而係被告受原告之委託
    ，代領款項，原告再就被告因此需付之稅金，給付被告，並
    另給付被告69萬元之利潤，且原告還委託被告與士敏公司議
    價，雙方並約定議價超出之金額，也歸被告作為委任報酬，
    此皆與承攬之定義與必要特徵不同，反較近似委任契約性質
    ，自應適用民法第547條規定之委任報酬請求權，其消滅時
    效為15年。
(四)退步言之，縱鈞院認為系爭協議書為承攬關係，惟參諸最高
    法院88年度台上字第156號與臺灣板橋地方法院91年度訴字
    第987號判決意旨，系爭工程之承攬報酬非屬一般日常生活
    之消費性承攬報酬，乃重大工程之承攬報酬，應無民法第12
    7條第7款規定之適用，故其請求權時效應為15年，故被告為
    時效抗辯，並不可採。
(五)依兩造之協議書約定，被告本應給付原告270萬元，然被告
    僅給付原告230萬元，尚餘40萬元未給付，被告已屬違反受
    任事務而有債務不履行之情事，原告自得依民法第227條及
    兩造契約約定向被告請求返還40萬元。
(六)被告與士敏公司之承攬契約約定有關廢棄物清理方法與費用
    ，應由承包商即被告應得款中扣除，惟被告於轉讓系爭工程
    予原告時，詐騙原告稱廢棄物清理費得向士敏公司請求，此
    有被告簽認之委任及同意書：「... 因遭受士敏公司扣除廢
    棄物清理費計新臺幣貳拾壹萬玖仟柒佰肆拾玖元工程無事
    先告知... 」可證，是以依兩造所簽之備忘錄約定之工程款
    為1,950萬元，其中之219,749元被告尚未給付予原告，且被
    告主張其對士敏公司有上開債權，並轉讓予原告，用以抵充
    上開欠款，然士敏公司竟表示未扣除上開金額，被告本應確
    保其對士敏公司確有上開債權，方得轉讓予原告，然士敏公
    司既否認被告對其有上開債權，原告自無法受償，則依民法
    第320條規定，舊債務尚未消滅，原告尚得向被告請求給付2
    19,749元。
(七)為此提起本訴，並聲明：被告應給付原告619,749元，及自9
    0年9月1日起至清償日止，按週年百分之5計算之利息，並陳
    明願供擔保准為假執行。
二、被告則以：
(一)依協議書開宗明義約定，被告將其承攬士敏公司台泥和平廠
    之工程交給原告承包，顯係次承攬契約，兩造間即為承攬關
    係，原告主張係類似委任關係，顯屬無據，是被告之請求權
    已罹於2年之時效而消滅。
(二)原告請求之金額，均於前案兩造訴訟事件中，經最高法院判
    決確定，且本件多項承攬工程兩造於91年2月4日決算時，原
    告在決算表內都有簽註意見，內容包含各項承攬金額及憑證
    稅金計算等明細，表示原告均已知悉認列在案。且230萬元
    部分，亦經兩造前案訴訟中最高法院認定明確，原告再主張
    被告應給付與270萬元之差額40萬元，並無理由。
(三)原告於91年11月7日向被告佯稱其有能力向士敏公司索討工
    程廢棄物清理費，並事先打字製妥「委任及同意書」，親自
    送交被告會計單位員工轉交甲○○，要求被告予以用印，被
    告之會計人員請示甲○○，甲○○認為原告承包之工程均於
    90年9月完工，於91年2月4日工程全部決算及所有工程款於9
    1年6月24日結清，原告若有能力要回清潔費，對下包而言當
    然是好事，遂不疑有他而用印，原告取得被告之用印後，即
    寄發存證信函予士敏公司，然經士敏公司回函拒絕，既然原
    告無能力要回該筆清潔費，當然該委任及同意書即因無法履
    行而不生效力，詎原告竟未返還，反而持以對被告提起訴訟
    ，顯有未當，更無所謂原告所主張其得依民法第320條向被
    告請求給付該筆款項之理，其理由如下：
  1.兩造於88年12月30日訂立備忘錄；於89年6月24日簽立協議
    書，兩項工程均於90年9月完工，於91年2月4日工程全部決
    算，所有工程款並於91年6月24日結清，業經原告簽結在案
    ，何來完工年餘及工程款全部結清後，被告再於91年11月7
    日向原告表示尚有廢棄物清理費債權可向士敏公司請求之可
    能。
  2.依兩造於前案訴訟中，最高法院就系爭工程之清理費用已有
    作判決，再加上91年2月4日工程全部決算書內，在應扣款第
    16項：機械工廠及備品廠庫清潔費220,641元，均由原告簽
    認意見及同意在案，益證原告事先打字製妥之「委任及同意
    書」是詐得不實在的債權權利轉讓。
(四)綜上，原告之訴為無理由，並聲明：原告之訴駁回，並陳明
    若受不利判決，願供擔保免為假執行。
三、兩造對於被告向士敏公司承攬系爭工程後，再由原告施作，
    並簽訂有系爭協議書、備忘錄，系爭工程於90年9月完工，
    91年2月4日工程全部結算，所有工程款於91年6月24日結清
    等情均不爭執，復有協議書、備忘錄及結清資料附卷可稽，
    應堪信為真實。是本件爭點在於：(一)兩造就系爭工程所簽
    訂之契約性質為何？(二)原告得否依據備忘錄所載之工程款
    1,950,000元，要求被告給付219,749元？茲分述本院得心證
    之理由如下：
(一)爭點一部分
  (1)按確定判決之既判力，固以訴訟標的經表現於主文判斷事項
    為限，判決理由雖無既判力，但法院於確定判決理由中，就
    訴訟標的以外當事人所主張之重要爭點本於當事人辯論之結
    果已為判斷時，除有顯然違背法令，或當事人已提出新訴訟
    資料足以推翻原判斷之情形外，同一當事人就與該重要爭點
    有關所提起之他訴訟，不得再為相反之主張，法院亦不得作
    相反之判斷，以符民事訴訟上誠信原則，此即學理上所謂爭
    點效、禁反言原則（最高法院88年度台上字第2230號、91年
    度台上字第790號判決參照）。經查，原告於91年11月6日即
    就系爭工程被告未完全給付承攬報酬為由，向被告提起訴訟
    ，其於起訴狀中即具體表明兩造間為承攬關係，經本院以91
    年度訴字第321號為判決，亦認定兩造間為承攬關係。嗣原
    告不服提起上訴，再經臺灣高等法院花蓮分院以92年度上字
    第12號為判決，除原告從未爭執兩造間非承攬關係外，該判
    決復認定兩造間為承攬關係。後原告對該判決提起上訴，經
    最高法院以94年度台上字第503號判決部分廢棄發回臺灣高
    等法院花蓮分院，部分駁回上訴，原告於上訴時並未爭執兩
    造間非承攬關係，最高法院之判決亦認定兩造間為承攬關係
    。其後兩造於臺灣高等法院花蓮分院94年度上更 (一)字第5
    號民事事件審理中達成和解而告確定，此經本院依職權調閱
    相關卷宗核閱屬實（下稱前案）。則衡諸上開最高法院判決
    意旨，兩造間就系爭工程所簽訂之契約應屬承攬關係之事實
    ，於本件有爭點效與禁反言之適用，兩造及法院均應同受拘
    束，不得於新訴訟為相反之主張及認定。更何況倘已經法院
    判斷之事項，仍得再行為相反之主張，且不受前此理由中判
    斷之拘束，若前後判斷不同，亦有損法院確定裁判之公信力
    ，使當事人無所適從，另亦將重覆踐行訴訟程序，亦不符合
    訴訟經濟原則，故在一定條件下承認確定判決理由之判斷事
    項有一定之拘束力，自有其必要性，亦符合民事訴訟法之誠
    信原則。是以原告主張兩造間就系爭工程並非承攬關係，而
    係類似委任契約性質云云，尚乏依據。
  (2)再者，就原告起訴請求之40萬元部分，業經臺灣高等法院花
    蓮分院於92年度上字第12號判決中為裁判，認定原告就此差
    額並無請求權（見該院92年度上字第12號卷二第291-292頁
    ），最高法院並駁回此部分原告之上訴而告確定，是以本件
    原告起訴請求被告給付40萬元差額部分雖與前揭已確定之判
    決所審酌認定之金額不同，惟其爭點均屬同一，參之上開最
    高法院判決意旨，原告自不得就此部分更行主張，是原告就
    此部分再提起本訴，顯無理由。
(二)爭點二部分
  (1)至廢棄物清理費部分，原告於前案中係主張被告不應扣除此
    部分之承攬報酬133,561元，經臺灣高等法院花蓮分院以92
    年度上字第12號判決駁回原告之上訴（見該院92年度上字第
    12號卷第292頁正、反面），並經最高法院維持而駁回原告
    之上訴確定，此有上開案卷可稽，合先敘明。
  (2)經查，原告主張被告尚欠其219,749元之款項未清償，僅泛
    稱依據兩造簽立之備忘錄約定之工程款為1,950萬元，其中
    之219,749元被告並未給付予原告，否則被告何須將此部分
    其對士敏公司之債權讓與原告云云，然針對被告究竟何部分
    承攬款項未給付，均付之闕如，是以原告就此部分並未舉證
    以實其說，是以被告是否確實未給付該款項之承攬報酬，尚
    非無疑。
  (3)原告固提出被告簽立之委任及同意書，用以主張被告將其對
    士敏公司之債權讓與云云，惟被告否認其內容之真實性，且
    觀諸該委任及同意書內容：「茲有本公司承包台灣士敏工程
    企業公司和平水泥廠『機械工廠及備品倉庫興建工程』與『
    黏土錘碎機房興建工程』，因遭受士敏公司扣除廢棄物清理
    費計新臺幣貳拾壹萬玖仟柒佰肆拾玖元，工程無事先告知，
    特將本司向士敏公司追討上開債權之權利轉讓乙○○先生。
    」等語，縱被告確實遭士敏公司扣除219,749元之款項，該
    文書內容亦僅係被告將其對士敏公司追討該筆款項之權利轉
    讓原告，且以常情度之，原告與被告之法定代理人均非毫無
    工程經驗或社會經歷之人，倘被告確實未完全給付承攬金額
    予原告，而將其對士敏公司之債權讓與原告，雙方定然會於
    文書中明確敘明被告積欠原告之承攬金額若干，然系爭委任
    及同意書就此點全無敘及，是以原告此部分之主張與常情有
    違，不足採信。
四、從而，原告依兩造簽訂之契約，請求被告給付619,749元，
    及自90年9月1日起至清償日止，按週年百分之5計算之利息
    ，為無理由，應予駁回。原告之訴既經駁回，其假執行之聲
    請亦失所附麗，應併予駁回。
五、本件事證已臻明確，兩造其餘攻擊防禦方法及證據調查，核
    與本件判決結果不生影響，不予贅述。
六、訴訟費用負擔之依據：依民事訴訟法第78條。
中    華    民    國    98    年     1    月    15    日
                        臺灣花蓮地方法院民事庭
                            法      官  劉柏駿
上列為正本係照原本作成。
如不服本判決，應於送達後20日內，向本院提出上訴狀並表明上
訴理由，如於本判決宣示後送達前提起上訴者，應於判決送達後
20日內補提上訴理由書(須附繕本)。
中    華    民    國    98    年     1    月    15    日
                            法院書記官  蔡芬芳


司法院資訊處製作；財團法人民間司法改革基金會備份。
